臺灣臺中地方法院民事判決
109年度訴字第3555號
原      告  葉苡安  
訴訟代理人  李明海律師
複  代理人  陳俊愷律師
被      告  林佳穎  

訴訟代理人  李宗瀚律師
上列當事人間請求返還借款事件，本院於民國110年12月3日言詞
辯論終結，判決如下：
    主      文
原告之訴及假執行之聲請均駁回。
訴訟費用由原告負擔。
    事實及理由
一、原告主張：被告於民國105年間向原告借款新臺幣（下同）1
    00萬元，約定利息每月1萬5,000元，未定返還期限，因兩造
    當時為同居關係，故亦未另立書面。原告將首期借款利息扣
    除後，先於105年8月4日匯款48萬5,000元至被告申設之華南
    商業銀行帳號000000000000號帳戶（下稱被告帳戶），再於
    106年5月11日轉帳50萬元至被告帳戶，已交付借款共98萬5,
    000元（下稱系爭款項）予被告。被告雖依約自105年8月20
    日起以匯款方式給付每月1萬5,000元之利息至107年6月12日
    ，共18萬5,000元，然之後即不再給付利息，亦未償還本金
    。原告多次催討未果，始於109年10月13日以原證4存證信函
    催告被告償還系爭款項，然未獲置理。縱使兩造就系爭款項
    並無消費借貸關係，然被告受有原告給付之系爭款項，並無
    法律上原因，被告亦應返還系爭款項予原告。爰依民法第47
    8條、第179條規定，提起本件訴訟，請求擇一為有利之判決
    等語。並聲明：（一）被告應給付原告98萬5,000元，及自
    起訴狀繕本送達之翌日起至清償日止，按週年利率18％計算
    之利息。（二）願供擔保，請准宣告假執行。
二、被告則以：兩造並未有任何消費借貸關係，當時係因訴外人
    林仙洲有資金需求，被告詢問原告是否要借款予林仙洲以賺
    取利息，原告同意後，被告始代理原告借款100萬元予林仙
    洲，所以原告才會將98萬5,000元匯款予被告。被告自己也
    有借款100萬元予林仙洲。且兩造於105年8月4日一同至新竹
    將200萬元現金交付予林仙洲，原告亦明知借款對象係林仙
    洲而非被告，但原告卻因林仙洲現無資力，而向被告請求返
    還系爭款項，實無理由。又原告於110年1月25日準備程序時
    提出之手機內有通訊軟體LINE之應用程式及足證原告確實知
    悉借款對象為林仙洲之簡訊內容，但於本院命原告提出該手
    機供勘驗時，原告卻將該手機內通訊軟體LINE之應用程式及
    足證原告確實知悉借款對象為林仙洲之簡訊內容均刪除，已
    構成證明妨礙，應認被告抗辯原告確實知悉借款對象為林仙
    洲之事實為真實。然若認請求被告返還98萬5,000元為有理
    由，被告亦以替原告墊付之嘉義市地政業務從業人員執業工
    會（下稱地政人員工會）會費（含原告之勞健保費用）共14
    萬7,532元主張抵銷等語，資為抗辯。並聲明：（一）原告
    之訴駁回。（二）如受不利益判決，願供擔保請准宣告免為
    假執行。
三、本院使兩造整理並協議簡化爭點如下（見本院卷第228至229
    頁）：
（一）兩造不爭執之事項：
　　1.原告於105年8月4日以其申設之華南商業銀行中科分行帳
      號000000000000號帳戶（下稱原告帳戶），匯款48萬5,00
      0元至被告帳戶，復於106年5月11日再匯款50萬元至被告
      帳戶。
　　2.原告於109年10月13日以台中逢甲郵局存證號碼474號存證
      信函催告被告返還系爭款項及每月1萬5,000元之利息，該
      函並於109年10月14日送達被告。被告於109年10月28日以
      向陽法律事務所律師函否認原告上開主張，並於109年10
      月28日送達原告。
　　3.被告分別於105年8月20日匯款3萬元、105年9月12日匯款3
      萬元、106年6月13日匯款1萬5,000元、106年7月12日匯款
      1萬5,000元、106年7月25日匯款1萬5,000元、106年10月1
      0日匯款1萬5,000元、106年11月8日匯款1萬5,000元、107
      年1月5日匯款2萬元、107年6月12日匯款3萬元至原告帳戶
      ，共18萬5,000元。
　　4.原告自104年4月起至109年12月止，應繳納之地政人員工
      會會費及勞健保費合計為14萬7,532元。
（二）兩造爭執之事項：
　　1.兩造就系爭款項，有無成立消費借貸之合意？有無約定利
      息為週年利率18％？
　　2.若否，原告請求被告返還不當得利98萬5,000元，有無理
      由？
　　3.被告以替原告墊付之地政人員工會會費（含原告之勞健保
      費用）共14萬7,532元為抵銷抗辯，有無理由？
四、得心證之理由：
（一）按稱消費借貸者，謂當事人一方移轉金錢或其他代替物之
      所有權於他方，而約定他方以種類、品質、數量相同之物
      返還之契約，民法第474條第1項定有明文。是稱消費借貸
      者，於當事人間必本於借貸之意思合致，而有移轉金錢或
      其他代替物之所有權於他方之行為，始得當之。良以消費
      借貸，因交付金錢之原因多端，除有金錢之交付外，尚須
      本於借貸之意思而為交付，方克成立。倘當事人主張與他
      方有消費借貸關係存在者，自應就該借貸意思互相表示合
      致及借款業已交付之事實，均負舉證之責任，其僅證明有
      金錢之交付，未能證明借貸意思表示合致者，仍不能認為
      有該借貸關係存在（最高法院110年度台上字第396號判決
      意旨參照）。原告主張兩造間就系爭款項成立消費借貸契
      約，固據提出手機簡訊及LINE對話紀錄等件為證（見本院
      卷第29至33頁、第95至99頁、第135至153頁、第247至286
      頁）。經查：
　　1.觀諸兩造之手機簡訊內容，原告雖一直要求被告還錢，但
      被告卻也一直表示：「我還沒有討到錢」、「我有去討了
      」、「我跟阿洲討到錢會匯給妳」、「我會把錢討回來給
      妳的」、「我還在討」、「我還沒有幫妳跟林仙洲討到錢
      」、「我已經在討錢還妳了」、「林仙洲確實是這樣跟我
      說的」等語（見本院卷第29至33頁、第99頁），足見被告
      就系爭款項，主觀上並未認為係與原告成立消費借貸關係
      ，而係認為系爭款項係代理原告借給林仙洲，否則不會一
      直對原告表示錢沒有討到，或是會把錢討回來給原告等語
      ，故尚難僅憑上開簡訊紀錄，即遽認兩造就系爭款項有成
      立消費借貸之合意。至被告雖曾於上開對話中向原告表示
      ：「我去借信用貸款後，會還妳50萬」等語（見本院卷第
      29頁），然當時兩造僅係日常對話，且均非對法律熟稔之
      專業人士，對於法律概念難以要求字字精準，常有被告表
      示要還錢或是表示要替原告向林仙洲催討的字詞交互出現
      ，然此可能係因當初是被告詢問原告是否要借款予林仙洲
      共同賺取利息，卻未料到林仙洲後來因財務狀況惡化反而
      無法清償債務，而打算先以部分金額補償原告，尚難單憑
      此句話，即為有利原告之認定，遽認兩造就系爭款項確有
      成立消費借貸之合意。又被告雖於106年5月11日原告匯款
      50萬元至被告帳戶後，以LINE向原告表示：「我不會欠妳
      太久」等語（見本院卷第95頁），然原告係主張被告於10
      5年間即向其借款100萬元，兩者之時間點顯然有別，距離
      原告105年8月4日匯款48萬5,000元時，亦已間隔9個多月
      ，且上開對話紀錄並不完整，無從得知前後脈絡為何，故
      亦難單憑此句話，即遽認兩造就系爭款項確有成立消費借
      貸之合意。是被告辯稱其係基於善意才對原告為上開表示
      ，並非自認兩造就系爭款項成立消費借貸關係乙節，應為
      可採。
　　2.證人林仙洲於本院審理時證稱：原告於105年8月4日前，
      就有和被告一起找伊泡茶聊天，伊當時因要周轉汽車買賣
      ，即向被告表示有資金需求，被告表示會再問問看，原告
      在旁邊沒有說話，後來被告就表示200萬元有著落了。被
      告大約係於105年8月4日或前後1、2日開車北上新竹交付2
      00萬元給伊，當時被告車上還有坐1個人，伊認為應該就
      是原告，但伊不能確定，之所以會這樣判斷係因為當時被
      告有跟伊說該200萬元是兩造各出資100萬元。伊點清200
      萬元現金後則簽立借據給被告。因被告跟伊說兩造各100
      萬元會自行處理，所以該借據沒有記載係向何人借款。伊
      均未清償借款本金，但利息約幾萬元有給被告，原告的部
      分也是一起給被告，因為兩造是同1筆200萬元。伊現在沒
      有資力償還，但伊出獄後，仍有意願償還上開200萬元借
      款等語（見本院卷第166至170頁），足見被告於交付200
      萬元予林仙洲時，即有對林仙洲表示其中100萬元係由原
      告出資，而非全由被告所出借，益徵被告主觀上始終未認
      為有與原告就系爭款項成立消費借貸關係，難認兩造確有
      消費借貸之合意，是原告主張兩造就系爭款項成立消費借
      貸關係等節，並不足採。
　　3.再者，原告係於105年8月4日匯款48萬5,000元至被告帳戶
      ，和被告交付200萬元借款予林仙洲之日期相同或僅相隔1
      至2日，該筆款項若非透過被告借款予林仙洲，時間上應
      無如此巧合。而被告帳戶於105年8月4日之存款餘額尚有9
      49萬7,140元，有華南商業銀行存款餘額證明書附卷可參
      （見本院卷第159頁），且被告尚有餘裕借款予林仙洲，
      已難認被告當時有向原告借款之需求，益徵被告於105年
      間並無向原告借款之必要。況被告於105年8月間若有資金
      需求，則原告遲至106年5月11日始再轉帳50萬元至被告帳
      戶，前後2筆匯款時間相差超過9個月，亦與常情有違，足
      證系爭款項確非被告所需要，實難認兩造就系爭款項確有
      消費借貸之合意。
　　4.原告復自認曾和被告一起北上新竹找林仙洲等語（見本院
      卷第113頁），核與證人林仙洲前揭證述相符，足見兩造
      一起北上的時間，可能係於105年8月4日交付200萬元現金
      前，與林仙洲泡茶聊天那次會面，或係於105年8月4日或
      前後1、2日，一同北上新竹交付200萬元予林仙洲，或可
      能2次均一同北上新竹找林仙洲，惟不論係何種情形，均
      堪認原告至少已知悉林仙洲有資金需求。又原告於105年8
      月4日僅匯款48萬5,000元至被告帳戶，卻已先扣除100萬
      元首期利息1萬5,000元，顯係以100萬元為借款本金計算
      利息，核與證人林仙洲證稱：200萬元借款是兩造各出資1
      00萬元等語相符（見本院卷第167頁），是系爭款項是否
      非透過被告借款予林仙洲，更顯可疑。再參以原告自承當
      時無資力始須將系爭款項分2筆匯款等語（見本院卷第349
      頁），衡諸常情，若原告已無資力，應會保留現金以備將
      來不時之需，除非有利可圖，否則殊難想像原告會願意將
      有限之資金借款予他人，而被告當時尚有949萬7,140元之
      存款且無資金需求，已如上述，僅有林仙洲有資金需求且
      願意給付利息，並為原告所知悉。從而，由上情互相參證
      以觀，應得判斷原告借款之對象係林仙洲而非被告，且原
      告係希望藉此以賺取利息，然因當時資力不足以1次提出1
      00萬元現金，而由被告先代為墊付，然原告仍以借款本金
      100萬元計算利息，並遲至106年5月11日始再轉帳50萬元
      至被告帳戶湊足系爭款項，始與前揭證據資料相符。是被
      告抗辯係其詢問原告是否要借款予林仙洲以賺取利息，並
      由其代理原告借款予林仙洲，嗣並幫林仙洲轉付利息予原
      告乙節，應為可採。
（二）按當事人因妨礙他造使用，故意將證據滅失、隱匿或致礙
      難使用者，法院得審酌情形認他造關於該證據之主張或依
      該證據應證之事實為真實，民事訴訟法第282條之1亦有明
      定。經查：
　　1.原告於110年1月25日準備程序時提出原告手機供被告確認
      手機內之簡訊及LINE對話紀錄是否和原告所提之手機簡訊
      內容和LINE對話紀錄擷圖相符。經被告檢視後發現原告所
      提之手機簡訊內容及LINE對話紀錄擷圖並不完整，抗辯：
      原告數次在手機簡訊內提到被告不還原告錢，也不幫原告
      跟林仙洲討錢，林仙洲的款項已經放了9個月了，都沒有
      要回來等語（見本院卷第113至114頁），並聲請勘驗原告
      手機內之簡訊及LINE對話紀錄。本院依民事訴訟法第367
      條準用第344條第1項第1款規定，命原告於110年8月23日
      準備程序時提出原告上開手機供本院勘驗。經本院勘驗結
      果：點開原告所提手機簡訊全部訊息欄，原告與手機號碼
      0000000000號之人最早之簡訊紀錄開始於106年6月30日晚
      間11點40分。原告於106年9月19日有提供地政人員工會之
      匯款帳號予手機號碼0000000000號之人。該手機沒有通訊
      軟體LINE之應用程式等節，有勘驗筆錄附卷可參（見本院
      卷第229至233頁），足見原告確實在本院勘驗原告上開手
      機之前，提前將原告手機內通訊軟體LINE之應用程式刪除
      ，使本院無法勘驗兩造當時之LINE對話紀錄，且原告手機
      亦無被重新設定或故障無法開啟等情，顯見原告確實係妨
      礙被告使用上開LINE對話紀錄作為證據，而故意將該應用
      程式刪除，已構成證明妨礙。本院審酌原告主張兩造有消
      費借貸關係，主要係以簡訊內容及LINE對話紀錄為證，而
      被告則抗辯原告提出之簡訊內容及LINE對話紀錄不完整，
      若勘驗原告手機留存之簡訊內容及LINE對話紀錄，即足證
      原告知悉系爭款項是原告借給林仙洲而非借給被告，但原
      告卻於本院勘驗前將通訊軟體LINE之應用程式全部刪除，
      應認被告抗辯原告確實知悉借款對象為林仙洲，被告僅係
      代理原告之事實為真實。又證據是否有利於一造，係由法
      院判斷，該證物既經原告引用，則原告即負有完整提出之
      義務，原告拒絕提出，並無理由，附此敘明。
　　2.從而，原告主張兩造就系爭款項有消費借貸之合意，即不
      足採。被告抗辯其係代理原告將系爭款項貸與林仙洲，應
      為可採。
　　3.至原告另主張被告以林仙洲於105年8月4日簽發，票面金
      額200萬元之本票向本院聲請本票裁定，經本院以106年度
      司票字第8078號本票裁定准予強制執行，足證被告並未代
      理原告就系爭款項與林仙洲成立消費借貸之合意乙節，固
      提出上開裁定為證（見本院卷第287頁）。然被告既係代
      理原告借款予林仙洲，並負責向林仙洲收取利息後轉交原
      告，則被告代理之內容應包含向林仙洲催告返還系爭款項
      ，縱上開本票裁定僅以被告為執票人，亦僅係被告催告林
      仙洲清償之方法之一，難以此認定被告係以個人名義借款
      200萬元予林仙洲。是原告上開主張，亦不足採。
（三）按借用人應於約定期限內，返還與借用物種類、品質、數
      量相同之物，未定返還期限者，借用人得隨時返還，貸與
      人亦得定1個月以上之相當期限，催告返還，民法第478條
      定有明文。系爭款項既經本院認定係被告代理原告借款予
      林仙洲之款項，兩造即無消費借貸關係存在，則原告依民
      法第478條規定請求被告返還借款98萬5,000元，即無理由
      。又無法律上之原因而受利益，致他人受損害者，應返還
      其利益。雖有法律上之原因，而其後已不存在者，亦同，
      民法第179條亦有明定。被告係代理原告將系爭款項出借
      予林仙洲，是被告受領98萬5,000元已轉交予林仙洲，並
      未受有利益，縱受有利益，亦非無法律上原因。原告依民
      法第179條規定請求被告返還不當得利98萬5,000元，亦難
      認有據。又原告依民法第478條、第179條規定請求被告返
      還系爭款項既無理由，故就被告所為之抵銷抗辯，已無審
      酌之必要，附此敘明。
五、綜上所述，原告依民法第478條、第179條規定，請求被告給
    付98萬5,000元，及自起訴狀繕本送達之翌日起至清償日止
    ，按週年利率18％計算之利息，均無理由，應予駁回。原告
    之訴既經駁回，其假執行之聲請，亦失所依據，併予駁回。
六、本件事證已臻明確，兩造其餘攻擊防禦方法及所提證據，經
    本院審酌後，核與判決結果不生影響，爰不逐一論述，併此
    敘明。
七、訴訟費用負擔之依據：民事訴訟法第78條。
中　　華　　民　　國　　110 　年　　12　　月　　24　　日
                  民事第四庭  審判長法  官  黃渙文
　　　　　　　　　
                                    法  官  林金灶
　　　　　　　　　　　　　　　　　　
                                    法  官  董庭誌
正本係照原本作成。
如對本判決上訴，須於判決送達後20日內向本院提出上訴狀（須
附繕本）。如委任律師提起上訴者，應一併繳納上訴審裁判費。
中　　華　　民　　國　　110 　年　　12　　月　　24　　日
                                    書記官  盧弈捷